【裁判字號】    98,台上,410
【裁判日期】    980122
【裁判案由】    殺人未遂等罪
【裁判全文】
最高法院刑事判決              九十八年度台上字第四一０號
上  訴  人  甲○○
上列上訴人因殺人未遂等罪案件，不服台灣高等法院中華民國九
十七年十月二十八日第二審更審判決（九十七年度上更(一)字第四
六０號，起訴案號：台灣台北地方法院檢察署九十六年度偵字第
一三九七三號），提起上訴，本院判決如下：
    主  文
原判決撤銷，發回台灣高等法院。
    理  由
本件原判決認定上訴人甲○○於民國九十六年六月八日，收到其
於同年六月初，經由網路向不詳姓名之成年人以貨到付款方式購
買之仿BERETTA 廠八四型黑色半自動改造手槍（槍枝管制編號00
00000000）及子彈一顆，而未經許可持有之。於九十六年六月八
日晚上十時許，因樊豪電話邀約上訴人至台北市萬華區○○○路
三十六號地下一樓瘋馬撞球場處理債務，上訴人因之前已經與樊
豪口角，且接獲訊息對方將對其不利，為防身乃約陳順吉（業經
原審判刑確定）一同前往，上訴人並持上開甫收到而持有之仿BE
RETTA 廠八四型黑色半自動手槍乙支（含彈匣）及子彈一顆前往
，待至該處後，即將所攜之上開槍彈預藏於該處女廁所之垃圾桶
內，預備於樊豪等人如對其有不利行動時，將用於對付樊豪等人
以防身，縱防身時開槍致人於死，亦在所不惜，上訴人並將槍枝
藏放於女廁所之事告知陳順吉，使陳順吉知悉槍枝之所在以便即
時取用槍枝。陳順吉知悉上訴人藏槍之本意後，乃與上訴人有共
同之犯意聯絡，屆時將取槍使用。未久於晚上十時二十五分許，
樊豪等一、二十人持棍棒前來瘋馬撞球場，雙方一碰面，樊豪等
多人即持棍棒毆打上訴人，並欲強行帶走上訴人時，上訴人即喊
救並基於前揭殺人之不確定故意，示意陳順吉取出上開槍彈對付
樊豪等人，陳順吉即與上訴人共同基於前揭殺人之犯意聯絡，至
女廁所垃圾桶內取出上開槍、彈後，持槍至瘋馬撞球場大廳，朝
樊豪之下腹部射擊，致樊豪會陰部槍傷合併子彈存留。上訴人於
陳順吉開槍射殺樊豪後，隨即取回上開槍、彈與陳順吉分頭逃匿
，樊豪則從地下室停車場逃逸就醫，始倖免於難等情，因而撤銷
第一審關於上訴人共同殺人未遂（包括違反槍砲彈藥刀械管制條
例之罪）部分及其定執行刑部分之判決，改判論處上訴人未經許
可，持有可發射子彈具有殺傷力之改造手槍（處有期徒刑三年二
月，併科罰金新台幣十萬元）；又共同殺人未遂（處有期徒刑五
年二月）各罪刑，固非無見。
惟查（一）有罪判決書之事實一欄，為判斷其適用法令當否之準
據，應將法院依職權認定與論罪科刑有關之事實，諸凡犯罪之時
間、地點、方法、態樣，以及適用法律有關之事項，均應為詳實
之記載，然後於理由內逐一說明其憑以認定之證據，並使事實認
定與理由說明，互相適合，方為合法。倘若事實未有記載，而理
由加以說明，或事實已有記載，而理由未予說明，或事實認定與
理由說明，不相一致，或事實或理由欄內之記載，前後齟齬，或
事實認定與所採之證據不相適合，按諸刑事訴訟法第三百七十九
條第十四款規定，均為判決不載理由，或所載理由矛盾，其判決
當然違背法令。又依槍砲彈藥刀械管制條例第四條規定，本條例
所稱之槍砲及彈藥，指具有「殺傷力」、「破壞力」之各式槍砲
而言，彈藥係指可供前述槍砲使用之子彈等物。槍砲、彈藥是否
具有構成要件「殺傷力」、「破壞力」之認定，應經專業機構鑑
定結果為據。本件原判決事實認上訴人係未經許可，持有具殺傷
力之仿BERETTA 廠八四型黑色半自動手槍乙支及子彈一顆，並持
該槍、彈犯殺人未遂罪等情，然對於該槍、彈如何具有殺傷力或
破壞力，並未於理由內說明其所憑之證據，自有理由不備之違法
情形。（二）刑法第十三條第一項規定「行為人對於構成犯罪之
事實，明知並有意使其發生者，為故意」，此即學理上所稱之直
接故意，須行為人對於構成犯罪之事實具備明知及有意使其發生
之兩個要件。同法條第二項規定「行為人對於構成犯罪之事實預
見其發生，而其發生並不違背其本意者，以故意論」，此即學理
上所稱之間接故意，其與直接故意雖同屬故意之範疇，於行為人
之意思決定內涵究有不同。原判決理由先敘述：衡情同案陳順吉
明知該槍係具有殺傷力之槍枝，且係持槍朝向樊豪射擊無疑。而
下腹部內有甚多器官為人體之重要部位，持具有殺傷力之改造手
槍射擊，足以置人於死地，為一般人所明知，乃陳順吉竟持上開
改造手槍朝樊豪下腹部射擊，致樊豪受有會陰部槍傷合併子彈存
留等傷害，其傷勢若非及時送醫急救，恐早已回天乏術等語（見
原判決第七頁倒數第三至八行），似認定陳順吉有殺人之直接故
意。嗣又說明：足認陳順吉之前早已與上訴人有犯意之聯絡，故
於行兇之際，已有戕害被害人生命不確定殺人之犯意等語（見原
判決第七頁倒數第一至二行），復認上訴人有殺人之間接故意，
其理由欄內之記載，前後齟齬，不無理由矛盾之違誤。以上或為
上訴意旨所指摘，或為本院得依職權調查之事項，應認原判決仍
有撤銷發回更審之原因。
據上論結，應依刑事訴訟法第三百九十七條、第四百零一條，判
決如主文。
中    華    民    國  九十八  年    一    月  二十二  日
                      最高法院刑事第二庭
                          審判長法官  莊  登  照
                                法官  黃  一  鑫
                                法官  陳  世  淙
                                法官  許  錦  印
                                法官  張  春  福
      本件正本證明與原本無異
                                      書  記  官
中    華    民    國  九十八  年    二    月    三    日
                                                    M


司法院資訊處製作；財團法人民間司法改革基金會備份。
